最高法院民事判決　　　　　　　　　　　　　　　九十一年度台上字第一二五七號
　　上　訴　人　台北縣土城市公所
　　法定代理人　劉朝金
　　訴訟代理人　粘舜權律師
　　被 上訴 人　甲○○
　　訴訟代理人　曾肇昌律師
右當事人間請求排除侵害事件，上訴人對於中華民國八十九年七月十一日台灣高等法
院第二審更審判決（八十八年度上更(一)字第二三五號），提起上訴，本院判決如左：
    主  文
上訴駁回。
第三審訴訟費用由上訴人負擔。
    理  由
本件被上訴人主張：坐落臺北縣土城市○○○段外冷水坑小段一三二之三七號土地為
伊與他人所共有，詎上訴人於民國八十三年間施作下水道時，未經伊與共有人之同意
，又未依法徵收，竟將臺北縣土城市○○路（原為仁愛路）由原來之八米寬拓寬為十
二米寬，而在系爭土地上如第一審判決附圖（下稱附圖）所示Ａ部分面積○‧○一一
○公頃及通往門牌國際路四九號、五一號、五三號如同附圖所示Ｂ部分面積○‧○○
二四公頃土地上舖設柏油路面，侵害伊之權益等情，爰本於所有權之作用，求為命被
上訴人剷除上開道路設施，將系爭土地如附圖所示Ａ、Ｂ部分回復原狀，返還與伊及
其他共有人之判決。
上訴人則以：系爭土地如附圖所示Ａ、Ｂ部分面積係供公眾通行達二十餘年之既成道
路，伊僅依舊有道路面積於八十三年間施作下水道、舖整路面，並未拓寬道路面積，
被上訴人為本件請求係權利濫用等語，資為抗辯。
原審斟酌全辯論意旨及調查證據之結果，以：被上訴人主張系爭土地為伊與其他共有
人所共有，上訴人於八十三年間施作下水道時，在系爭土地如附圖Ａ部分面積○‧○
一一○公頃及Ｂ部分面積○‧○○二四公頃土地上以柏油舖設路面，該Ａ部分道路路
名為台北縣土城市○○路（前為仁愛路），Ｂ部分則係通往同市○○路之四十九、五
十一、五十三號等房屋（整編前為同市○○路七十九、八十一、八十三號）之巷道等
情，為兩造所不爭執，且經法院會同台北縣板橋地政事務所人員現場勘測屬實，製有
勘驗筆錄、現場照片、複丈成果圖可稽，堪信為真實。上訴人雖以前開情詞置辯。惟
按既成道路成立公用地役關係，首須為不特定之公眾通行所必要，而非僅為通行之便
利或省時，其次於公眾通行之初，土地所有權人並無阻止之情事，其之須經歷之年代
久遠而未曾中斷。且既成道路成立公用地役關係，土地所有人行使所有權應受限制者
，應限於原供公眾通行之既成道路部分，非謂因公眾通行而得任意變更其位置或擴張
其範圍。附圖所示Ｂ部分土地僅供通行國際路四九號、五一號、五三號房屋之用，為
上訴人所不爭執，且有第一審法院勘驗現場所繪製之略圖可按，並非為供不特定之公
眾通行所必要。是縱認自六十六年間即為巷道用以連接國際路，亦僅為通行之便利或
省時而已，與既成道路之要件不合，自無成立公用地役權可言。次查國際路原為八米
寬之道路，依上訴人所提出卷附之北二高區○○○○路（即現國際路）排水改善工程
圖觀之，該圖所載水溝部分確係沿路旁騎樓施工，並無拓寬情事。另據證人李文越、
顏世輝所提雜項執照通知書上都市計劃圖所示國際路及證詞，亦足證國際路並無計畫
拓寬之情事，上訴人自不得於施作道路排水溝工程後，未經徵收程序及被上訴人同意
，逾越原有道路範圍，擅自在被上訴人共有之附圖所示Ａ部分土地上舖設柏油路面，
致妨害被上訴人所有權之行使。且查上開Ａ、Ｂ部分土地，面積共一三六平方公尺，
依土地使用分區證明登載為住宅區，每平方公尺公告現值新台幣（下同）四萬一千五
百元，共計五百六十四萬四千元亦有土地使用區分證明書、土地登記簿謄本、地價證
明可稽，被上訴人依法可申請建築房屋使用，如出租亦可獲得相當之租金利益，綜觀
現場所攝照片及前開排水改善工程設計圖，堪認將上開Ａ、Ｂ部分土地經以圍籬圍起
後，國際路兩旁尚可各停一排車輛。不影響於交通之流暢；排水毋須經由系爭土地，
故Ａ、Ｂ部分土地交還被上訴人，並不妨礙公眾通行。上訴人抗辯，拆除上開部分之
道路設施，將嚴重妨害公眾之通行及排水設施，並有礙市容觀瞻及都市發展，被上訴
人之請求屬權利濫用云云，均無可取。系爭Ａ、Ｂ部分土地，並未經徵收，被上訴人
亦未收取任何土地補償費之事實，為兩造所不爭執，是上訴人於未經徵收或徵得土地
所有人之同意，逕於上開土地上舖設柏油，闢為汽車行人通行道路，以供公眾通行，
致被上訴人不能為系爭土地之使用收益，侵害其所有權，自為法所不許。從而被上訴
人依物上請求權，請求上訴人除去該部分土地上之道路設施，將土地交還伊及其他共
有人自應准許，為心證之所由得；復說明上訴人其他抗辯不足採取之理由，爰廢棄第
一審所為被上訴人敗訴之判決，改判如其聲明，經核於法並無違誤。查附圖Ａ部分現
為國際路路面之一部分，Ｂ部分則係供通往國際路之四十九、五十一、五十三號房屋
之巷道，國際路於鄰接Ａ部分土地處仍為八米道路未經合法拓寬，且該Ａ部分亦未經
依法徵收，上訴人於施作道路排水溝工程後，竟行逾越原有八米寬道路範圍，將不
屬於既成道路具有公用地役關係之Ａ、Ｂ部分土地舖設柏油路面，供公眾通行，自屬
侵害被上訴人所有權等情，原審已分別說明其認定之依據。上訴人仍爭論Ａ部分為具
有公用地役權之既成道路云云，自無可取。此外，上訴論旨復就原審取捨證據、認定
事實之職權行使，指摘原判決不當，聲明廢棄，實無理由。
據上論結，本件上訴為無理由。依民事訴訟法第四百八十一條、第四百四十九條第一
項、第七十八條，判決如主文。
中      華      民      國    九十一    年      六      月    二十七    日
                              最高法院民事第四庭
                                  審判長法官  蕭  亨  國
                                        法官  許  朝  雄
                                        法官  謝  正  勝
                                        法官  陳  淑  敏
                                        法官  鄭  玉  山
      右正本證明與原本無異
                                              書  記  官
中      華      民      國    九十一    年      七      月    二十二    日
